臺灣新竹地方法院刑事判決
109年度訴字第490號
公  訴  人  臺灣新竹地方檢察署檢察官
被      告  陳家榛



上列被告因違反毒品危害防制條例案件，經檢察官提起公訴（10
9年度毒偵字第843號），本院判決如下：
    主  文
本件均公訴不受理。
    理  由
一、公訴意旨略以：被告甲○○前因施用毒品案件，經臺灣臺中地
    方法院以106年度聲字第836號裁定定應執行有期徒刑3年確
    定，於民國108年1月29日縮短刑期假釋出監併付保護管束，
    於108年11月21日保護管束期滿，假釋未經撤銷視為已執行
    完畢。詎仍不思悔改，於109年1月1日6、7時許，在新竹市○
    ○區○○路0段000巷000號居處，以燒烤玻璃球之方式，施用第
    二級毒品甲基安非他命1次；另於109年1月2日6時許，在上
    址居處，以捲菸之方式，施用第一級毒品海洛因1次。嗣於1
    09年1月2日16時30分許，為警在上址查獲，並扣得被告持有
    之吸食器1組，復經警採尿送驗結果呈嗎啡、可待因、安非
    他命、甲基安非他命陽性反應。因認被告涉犯毒品危害防制
    條例第10條第1項、第2項之施用第一級、第二級毒品罪嫌等
    語。
二、按起訴程序違背規定，應諭知不受理判決，並得不經言詞辯
    論為之，刑事訴訟法第303條第1款、第307條定有明文。而
    訴訟條件乃欲為實體判決所應具備之條件，法院對於訴訟條
    件有無欠缺，不問訴訟程度如何，得依職權調查之。本案被
    告行為後，毒品危害防制條例於109年1月15日修正公布，部
    分條文於同年7月15日施行。修正規定涉及起訴程序要件變
    更，茲說明如下：
（一）修正後毒品危害防制條例第23條第2項規定：「觀察、勒
      戒或強制戒治執行完畢釋放後，3年內再犯第10條之罪者
      ，檢察官或少年法院（地方法院少年法庭）應依法追訴或
      裁定交付審理。」並增訂第35條之1第2款規定：「審判中
      之案件，由法院或少年法院（地方法院少年法庭）依修正
      後規定處理；依修正後規定應為不起訴處分或不付審理之
      裁定者，法院或少年法院（地方法院少年法庭）應為免刑
      之判決或不付審理之裁定。」是依前揭第2款規定，於109
      年7月15日該條例修正施行前犯第10條之罪，且於審判中
      之案件，若有「觀察、勒戒或強制戒治執行完畢釋放後，
      3年內再犯第10條之情形」者，始應依該條例第23條第2項
      規定，由檢察官依法追訴。故被告於前案觀察、勒戒或強
      制戒治執行完畢後，3年內是否「再犯施用第一、二級毒
      品之行為」，即為追訴條件有無之認定依據。且依前揭第
      35條之1第2款前段規定，審判中之案件原則上應依修正後
      規定處理；若有同款後段規定，即有「應為不起訴處分」
      之情形，法院始應為免刑之判決，並應依立法說明所示，
      於為免刑判決前，依職權裁定命被告觀察、勒戒或強制戒
      治。故依修正後第35條之1第2款規定，若非屬「應為不起
      訴處分」之情形時（例如有依同條例第24條第1項規定為
      附命完成戒癮治療之緩起訴處分之可能），法院即無從適
      用該款後段規定，而逕依職權裁定命被告觀察、勒戒或強
      制戒治後，而再為被告免刑之判決。蓋免刑判決係屬實體
      判決，法院仍應依職權調查訴訟條件是否欠缺，且因該罪
      之訴訟條件既有變更，且無從補正，自應為不受理之判決
      。
（二）本次修正之毒品危害防制條例第20條第3項及第23條第2項
      ，雖僅將原條文之再犯期間由「5年」改為「3年」，然衡
      酌毒品戒除不易，須經長期且持續之治療，施用毒品者既
      被視為「病患性犯人」，最佳處遇方式即為治療，期能逐
      漸減少毒品施用之頻率及數量，進而達到戒除毒癮的完全
      治癒目標。為協助施用毒品者戒除毒癮復歸社會，對於經
      監獄監禁處遇後仍再犯之施用毒品者，更應恢復以機構內
      、外之治療協助其戒除毒癮。換言之，除檢察官優先適用
      毒品危害防制條例第24條命附條件緩起訴處分處遇（不論
      幾犯，亦無年限）外，對於施用毒品初犯者，即應適用第
      20條第1項、第2項為機構內之觀察、勒戒或強制戒治；若
      於上開機構內處遇執行完畢釋放後，「3年內再犯」者，
      依第23條第2項規定，應依法追訴；倘於「3年後再犯」，
      自應再回歸到傳統醫療體系機構內重為觀察、勒戒或強制
      戒治之治療。從而，現行毒品危害防制條例既認施用毒品
      者具有「病患性犯人」特質，強調「治療勝於處罰」、「
      醫療先於司法」，對於第20條第3項及第23條第2項所謂「
      3年後（內）再犯」，自應跳脫以往窠臼，以「3年」為期
      ，建立「定期治療」之模式。準此，第20條第3項規定中
      所謂「3年後再犯」，只要本次再犯（不論修正施行前、
      後）距最近1次觀察、勒戒或強制戒治執行完畢釋放，已
      逾3年者，即該當之，不因其間有無犯第10條之罪經起訴
      、判刑或執行而受影響，此有最高法院109年度台上大字
      第3826號大法庭裁定意旨可參。
（三）而毒品危害防制條例除前揭有關觀察、勒戒及強制戒治之
      規定外，該條例第24條亦同時規定檢察官得不適用前開規
      定，而依職權決定予被告附命完成戒癮治療之緩起訴處分
      。此等規定，亦係考量施用毒品者具「病患性犯人」之特
      質，給予檢察官於徵詢醫療機構或其他相關機關（構）之
      意見後，若認被告以緩起訴為適當者，得為附命完成戒癮
      治療之緩起訴處分，俾利檢察官選擇最有利於施用毒品者
      戒除毒癮之方式，協助施用毒品者戒除毒癮。基此立法本
      旨及前揭修法理由，就於毒品危害防制條例109年7月15日
      修正施行前犯施用毒品罪之被告，苟依修正後之規定尚不
      得逕行追訴、處罰，則除對被告裁定觀察、勒戒及強制戒
      治外，自應給予檢察官依職權裁量是否依該條例第24條為
      附命完成戒癮治療緩起訴處分之機會。
（四）毒品危害防制條例第35條之1之立法理由雖記載：「關於
      具體案件適用新舊法之說明如下：若該等案件於修正施行
      前已繫屬於法院或少年法院（地方法院少年法庭）者，為
      求程序之經濟，法院或少年法院（地方法院少年法庭）應
      依修正施行後之規定處理，即應依職權為觀察、勒戒或強
      制戒治之裁定。依修正施行後之規定，受觀察、勒戒人無
      繼續施用傾向者或強制戒治期滿後，應為不起訴處分或不
      付審理之裁定者，法院或少年法院（地方法院少年法庭）
      應為免刑之判決或不付審理之裁定。」惟其理由認是類案
      件法院應逕依職權裁定觀察、勒戒或強制戒治等旨，無疑
      剝奪前述檢察官得依個案被告之情況給予最適處遇之機會
      ，已與同條例第20條、第23條之修正意旨及同條例第24條
      之立法本旨有所牴觸。且就本條例修正施行前犯第10條之
      罪，且現於審判中之案件，若僅因檢察官於起訴前，未及
      審酌修正後該條例第23條第2項規定，而就「3年後再犯」
      施用第一級或第二級毒品犯行，逕行提起公訴者，因依同
      條例第20條第1項或第35條之1第2款立法說明所指之觀察
      、勒戒或強制戒治，仍屬拘束人身自由之保安處分，是檢
      察官未及審酌修法後規定逕予訴追，致使剝奪被告適用前
      揭非拘束人身自由之緩起訴處分程序，而影響其與家庭、
      工作處所連結及復歸社會，自與本次修正採取寬厚措施之
      立法目的未符；且相較於偵查中有同此情形之被告，依前
      揭第35條之1第1款規定「偵查中之案件，由檢察官依修正
      後規定處理。」亦即相同情形於偵查中尚未終結之案件，
      檢察官仍得依據同條例第24條第1項規定，適用前揭轉向
      之緩起訴處分，則就同為「3年後再犯」施用毒品之行為
      人，僅因檢察官終結偵查時間先後，而就相同事物為不同
      處理，於欠缺為此差別待遇之正當理由下，實有違反平等
      原則之情。
（五）綜上所述，修正後第35條之1之立法說明，固已就修正施
      行前已繫屬於法院之案件如何處理所為立法指示，法院應
      予以尊重，然立法說明雖得為法律適用之參考依據，惟再
      細譯該立法說明，已指出其修法沿革依據為「本次修正之
      條文施行前犯第10條之罪者，於修正施行後究應如何處理
      ，爰參考87年5月20日修正施行之第35條規定（該條於92
      年7月9日曾修正），增訂本條過渡規定」，觀之毒品危害
      防制條例歷次修法沿革可悉，其中於92年7月9日毒品危害
      防制條例修正前，原規定施用毒品之二犯及三犯，除須予
      以刑事處遇程序外，另仍須施以強制戒治之保安處分，因
      與「一罪不兩罰」之刑事思潮有違，因而修正。是修正後
      第35條之1之立法說明，未將現行第24條第1項得為附命完
      成戒癮治療之緩起訴處分之情形納入；且前揭說明中有關
      「為求程序之經濟」，尚難足認為逕命被告為觀察、勒戒
      或強制戒治等拘束人身自由之保安處分之正當基礎，已如
      前述。是本院依據立法目的、體系及法條文義，參酌毒品
      危害防制條例修正理由、歷史沿革及其他相關事項，經為
      目的性及合憲性解釋結果，因認就修正前經觀察勒戒或強
      制戒治「3年後再犯」之被告（含3犯及以上），而經檢察
      官逕行起訴，且現於法院審理中者，基於現行第24條第1
      項規定附命完成戒癮治療之緩起訴處分，非法院所得為之
      ，而為檢察官所獨占之起訴裁量權，若依前揭立法說明，
      於檢察官未及審酌行使前揭裁量權前由法院依職權為觀察
      、勒戒，不啻剝奪被告可能受有附命完成戒癮治療之緩起
      訴處分等非拘束人身自由處分之可能性。故於此情形法院
      自不宜逕依前揭第35條之1第2款後段規定，遽予認定有應
      為不起訴處分之情形，而逕命依職權為觀察、勒戒或強制
      戒治之裁定；且因此時訴訟條件已有欠缺，對被告權益已
      生重大影響，依第35條之1第2款規定立法說明所揭示之理
      由，亦無從治癒此一訴訟條件欠缺之瑕疵，自應以起訴違
      背程序，諭知公訴不受理判決。
三、經查：被告前因施用毒品案件，經依臺灣臺中地方法院之裁
    定入勒戒處所執行觀察勒戒，被告於93年7月29日入所執行
    （執行案號：臺中地方檢察署93年度聲觀執字第810號），
    嗣經認無繼續施用毒品之傾向，於93年8月27日因無繼續施
    用傾向出所，由臺灣臺中地方檢察署檢察官以93年度毒偵字
    第2817號為不起訴處分確定，有臺灣高等法院被告前案紀錄
    表在卷可參。是本案被告於109年1月1日6、7時許及同年月2
    日6時許之施用第二級毒品、第一級毒品犯行，顯與其上開
    最近1次因施用毒品而經觀察勒戒執行完畢時間，相距已逾3
    年，依前述規定及說明，本案為再予觀察、勒戒或強制戒治
    之案件。亦即，依新修正之毒品危害防制條例規定，本案已
    均不得追訴，檢察官逕行起訴，其起訴程序即已違背規定。
    又檢察官就施用毒品案件，於偵查階段既可選擇為戒癮治療
    或聲請觀察勒戒，此屬檢察官之裁量權限，本院自不得職權
    為觀察勒戒之裁定。從而，本案公訴意旨所指被告施用第一
    級、第二級毒品之犯行，應均諭知不受理判決，交由檢察官
    為適法之處理。
據上論斷，應依刑事訴訟法第303條第1款、第307條，判決如主
文。
本案經檢察官陳榮林提起公訴。
中    華    民    國   109    年    12    月    29    日
                      刑事第八庭   審判長法  官  廖素琪
　　　　　　　　　　　                   法  官  潘韋廷
　　　　　　　　　　　                   法  官  林哲瑜
以上正本證明與原本無異。
如不服本判決應於收受判決後20日內向本院提出上訴書狀，並應
敘述具體理由。其未敘述上訴理由者，應於上訴期間屆滿後20日
內向本院補提理由書(均須按他造當事人之人數附繕本)「切勿逕
送上級法院」。 
中　　華　　民　　國　　110 　年　　1 　　月　　5 　　日
                                         書記官　曾柏方